臺灣高雄地方法院民事判決　　　　　　　　　　　　九十三年度訴字第二七七六號
　　原　　　告　玉山商業銀行股份有限公司
　　法定代理人　己○○
　　訴訟代理人　甲○○
　　　　　　　　戊○○
　　被　　　告　丙○○○
　　右　一　人　乙○○○
　　訴訟代理人
　　被　　　告　丁○○○○
右當事人間撤銷贈與等事件，經本院於民國九十四年二月二十二日言詞辯論終結，判
決如下：
    主    文
原告之訴駁回。
訴訟費用由原告負擔。
    事實及理由
一、原告主張：緣訴外人蔡文季前於九十一年二月十九日邀同被告丙○○○為連帶保
    證人而向伊之被承受人高雄區中小企業銀行（原告已依行政院金融重建基金設置
    及管理條例第五條、第十條規定，經行政院金融監督管理委員會以民國九十三年
    八月二十六日金管銀(六)字第０九三六０００四二二號函核准概括承受該行全部營
    業及資產、負債）借款新臺幣（下同）一千一百五十萬元，嗣訴外人蔡文季於九
    十二年間因未依約繳納本息而視為全部到期，其計尚欠本金一千一百一十一萬元
    及其利息、違約金未為清償，並經伊向鈞院聲請核發支付命令確定，詎被告丙○
    ○○為圖脫免連帶保證人之還款責任，竟先後於九十二年十二月二十六日、九十
    三年一月六日將其所有坐落高雄縣大寮鄉○○段第九六０之一一地號土地（地目
    建，面積八十二點三四平方公尺，權利範圍全部）及其上門牌號碼高雄縣大寮鄉
    ○○○路一０五巷三五號房屋（建號第一四０二號）無償贈與其母即被告丁○○
    ○○，並分別於九十三年一月五日、九十三年二月四日以贈與為登記原因而辦理
    所有權移轉登記完畢，今被告間所為之上開無償行為業已害及伊所承受之前開借
    款債權，為此乃依民法第二百四十四條第一項之規定，請求判令(一)被告就上開房
    地所為之贈與行為應予撤銷；(二)被告丁○○○○應將系爭房地以贈與為原因所為
    之所有權移轉登記予以塗銷。
二、被告則以：系爭房地原即係由被告丁○○○○出資購買而登記於被告丙○○○名
    下，嗣因被告丙○○○無力負擔貸款，乃再將系爭房地歸還予被告丁○○○○，
    故伊等間就系爭房地並非無償贈與，而原借款人即訴外人蔡文季就該債務所提供
    之擔保即其所有坐落高雄縣大寮鄉○○○段第五二六０（地目田，面積一百五十
    七平方公尺）、五二六０之九（地目田，面積八平方公尺）、五二六四（地目田
    ，面積九百七十五平方公尺）、五二六四之一地號（地目田，面積四十一平方公
    尺）等四筆土地之公告現值合計已達一千三百二十一萬六千五百元，其價值業已
    超出原告之債權額，原告自得就上開土地賣得之價金受償，故被告丙○○○就系
    爭房地所為之贈與行為於原告所有上開債權並無損害，本件原告之請求實無理由
    ，爰聲明求為判決駁回原告之訴。
三、兩造不爭執之事項：
  (一)、訴外人蔡文季於上開時日邀同被告丙○○○向原告之被承受人高雄區中小企業
      銀行借款一千一百五十萬元，其並以所有坐落高雄縣大寮鄉○○○段第五二六
      ０、五二六０之九、五二六四、五二六四之一地號等土地分別設定權利價值本
      金最高限額二百四十萬元、一千五百六十萬元之抵押權予該行，嗣訴外人蔡文
      季自九十二年二月十九日未依約繳息，計尚欠一千一百一十一萬元及其利息、
      違約金未為清償，嗣經原告對之聲請本院核發九十二年度促字第六六六八一號
      支付命令確定。
  (二)、被告丙○○○於九十三年一月五日、同年二月四日分別以贈與之名義將其所有
      系爭房地移轉登記予被告丁○○○○。
  (三)、訴外人蔡文季所有前開高雄縣大寮鄉○○○段第五二六０、五二六０之九、五
      二六四、五二六四之一地號土地之公告現值分別為一百七十二萬七千元、八萬
      八千元、一千零七十二萬五千元、六十七萬六千五百元，而上開四筆土地於本
      院九十三年度執字第七二七七號強制執行案件中鑑價時乃經鑑定機關估鑑其總
      價為一千四百八十一萬九千五百元。
四、本院得心證之理由：
  (一)、被告間就系爭房地所為之移轉行為係屬有償或無償行為？
      被告丁○○○○固辯稱系爭房地係由其出資購買而為其所有云云，並提出貸款
      利息收取記錄查詢單、支票存根及郵局存摺等件為證，惟被告丙○○○於本院
      審理中則自承其於購買系爭房地時，係由被告丁○○○○代為支付頭期款，其
      餘貸款則仍由其自己按月攤還，其與被告丁○○○○就系爭房地並無信託或借
      名登記之關係等語在卷，是系爭房地原既係被告丙○○○出面購買並以其名義
      辦理登記，而被告丁○○○○則僅係為之支付頭期款，且其等間復無任何信託
      或借名登記之約定，則系爭房地自屬出名購買之被告丙○○○而非貸與其部分
      金錢之被告丁○○○○所有甚明。今被告丙○○○於上開時日既以贈與為原因
      而將系爭房地移轉登記予被告丁○○○○，且被告就其等之上開移轉行為是否
      確另支付價金乙節復未舉證以實其說，則其等所為系爭房地之移轉行為自屬無
      償應堪認定。
  (二)、被告間就系爭房地所為之移轉行為是否有害及原告之債權？
      按「有擔保物權(抵押權、質權)之債權，而其擔保物之價值超過其債權額時，
      自毋庸行使撤銷權以資保全」，又「撤銷權之行使，旨在保全債務人之責任財
      產，以確保債權人之債權，僅於債務人之行為，致債權人之債權不能獲得滿足
      ，始得行使之。倘債務人之資產，尚足以清償其所負債務，或對於設定有擔保
      物權之債權，其擔保物之價值超過其債權額，該擔保物所擔保之債權，既得就
      擔保物賣得之價金優先受償，則其債權即已獲得保障，債權人自不得行使撤銷
      權，以兼顧債權人之利益及第三人權益之保護」，另「債務人所為之行為，是
      否有害及債權，以債務人行為時定之，故有害於債權之事實，須於行為時存在
      ，苟於行為時有其他足以清償債務之財產，縱日後債務人財產減少，仍不構成
      詐害行為」，最高法院五十九年臺上字第三一三號、八十八年度臺上字第一五
      ０四號、九十年度臺上字第二一九四號分別著有判例、判決意旨可資參照。查
      訴外人蔡文季所提供之前開擔保土地於原告持上開支付命令聲請為強制執行而
      經本院九十三年度執字第七二七七號予以查封拍賣後，該等土地於九十三年六
      月二十四日鑑價時乃鑑估其價值計為一千四百八十一萬九千五百元乙節已如上
      述，而原告於九十二年二月十二日對之重新核貸時對上開土地進行估價結果，
      其鑑估乃認其中第五二六０、五二六四地號土地之現值分係一百五十一萬九千
      七百六十元、九百七十五萬元（第五二六０之九、五二六四之一地號土地因係
      道路用地故未予估價）乙節，亦有原告所提不動產估價核算表及土地登記謄本
      等件附卷可稽，本院審酌上開土地位於鄉村地區，距都會區較遠，惟進出尚稱
      方便，居住環境普通，未來發展潛力平緩，且原告於上開執行事件中對此鑑定
      結果迄未提出異議等一切情狀，認上開鑑估結果尚屬可採，又該鑑定報告係於
      九十三年六月二十四日製成，距被告間之贈與行為僅五月餘，此期間景氣情況
      大致相同，物價亦無明顯波動，是原告對訴外人蔡文季所有之上開借款債權乃
      係設有擔保物權之債權，其原即得就擔保物賣得之價金優先受償而已獲得保障
      ，而該諸抵押土地，於被告丙○○○為系爭贈與行為後之五個月所為之鑑定價
      格乃仍高於其所擔保之借款債權額，而原告於上開執行事件中對該鑑定結果亦
      未提出異議，且其於重新核貸時僅對其中二筆土地所為之鑑估價格亦即與其債
      權額相當，衡以上開各該時段之社會景氣大致相同，物價亦無明顯波動，訴外
      人蔡文季所有之上開擔保土地於被告為贈與行為時之價值約為一千四百餘萬元
      而高於原告之債權額應堪認定。今債務人之被告丙○○○於為系爭無償贈與行
      為時，債權人之原告所有上開借款之各擔保物權之價值既已超過其債權額，其
      債權於斯時自已獲得充分保障，被告間上開無償贈與行為自無損及原告債權之
      虞，原告主張被告間乃有詐害行為而得將其債權及物權行為並予撤銷云云尚屬
      無據。至原告另主張與訴外人陳文季所有上開土地相毗鄰之同段第五一九八地
      號土地（地目田，面積一千二百九十五平方公尺）於九十三年三月十五日之拍
      定價格僅為四百六十六萬元，足認上開四筆土地於拍賣後所得價金亦將不足清
      償其債權云云，惟上開四筆土地於被告為贈與行為時之實際市價已足清償本件
      債務業如前述，則該等土地日後縱因市場景氣、經濟狀況或拍賣過程流標而有
      價值貶損之情事，亦不能以嗣後實行抵押權時因經濟變動而致交易價直貶損使
      訴外人蔡文季之現實財產減少即謂被告先前所為之系爭贈與行為係詐害行為者
      ，原告主張尚無可採，附此敘明。
    綜上所述，被告間就系爭房地之移轉雖屬無償行為，惟原告所有之債權原即由訴
    外人蔡文季提供其所有之土地以為擔保，而被告於贈與系爭房地時，訴外人蔡文
    季所有之上開土地價值已超過其債權額，被告間就系爭土地所為之無償贈與行為
    尚無詐害原告債權之餘地，從而，原告依民法第二百四十四條第一項訴請撤銷被
    告間之贈與行為，並將系爭房地之所有權移轉登記予以塗銷，依法均屬無據，自
    應予以駁回。
五、本件為判決基礎之法律關係已臻明確，兩造其餘攻擊防禦方法核與判決結果不生
    影響，毋庸一一論列，併此敘明。
六、據上論結，本件原告之訴為無理由，合依民事訴訟法第七十八條，判決如主文。
中　　　華　　　民　　　國　　九十四　　年　　　三　　　月　　　八　　　日
                                    臺灣高雄地方法院民事第五庭
                                        審判長法官  黃  宏  欽
                                        法      官  郭  宜  芳
                                        法      官  謝  雨  真
正本係照原本作成。
如不服本判決，應於送達後廿日內，向本院提出上訴狀並表明上訴理由，如於本判決
宣示後送達前提起上訴者，應於判決送達後十日內補提上訴理由書（須附繕本）。
中　　　華　　　民　　　國　　九十四　　年　　　三　　　月　　　八　　　日
                                        法院書記官  洪  育  祺
